【裁判字號】    99,交聲,170
【裁判日期】    990129
【裁判案由】    聲明異議
【裁判全文】
臺灣高雄地方法院交通事件裁定         99年度交聲字第170號
原處分機關  高雄市政府交通局
異  議  人
即受處分人  甲○○
上列異議人即受處分人因違反道路交通管理處罰條例案件，對於
高雄市政府交通局於民國99年1 月15日所為處分（原處分案號：
高市交裁字第裁32-B00000000號）聲明異議，本院裁定如下：
    主  文
原處分撤銷。
甲○○汽車駕駛人，駕駛汽車經測試檢定酒精濃度超過規定標準
，處吊扣職業小型車駕駛執照拾貳個月及接受道路交通安全講習
。
    理  由
一、聲明異議意旨略以：異議人即受處分人甲○○於民國98年11
    月11日21時35分許，駕駛車牌號碼326-YU號營業小客車，行
    經高雄市苓雅區○○○路102 號前時，因酒駕肇事，經警到
    場處理，依法舉發，致遭裁決應吊扣職業大貨車駕照，因異
    議人當時係駕駛營業小客車違規，爰請撤銷吊扣職業大貨車
    駕照，讓異議人可以養家糊口，依法聲明異議等語。
二、按汽車駕駛人，駕駛汽車經測試檢定有酒精濃度超過規定標
    準之情形者，處新臺幣（下同）15,000元以上60,000元以下
    罰鍰，並當場移置保管其車輛及吊扣其駕駛執照1 年，道路
    交通管理處罰條例第35條第1 項第1 款定有明文。次按，汽
    車駕駛人，因違反本條例及道路交通安全規則之規定，受吊
    銷駕駛執照處分時，吊銷其持有各級車類之駕駛執照，道路
    交通管理處罰條例第68條定有明文。此規定係於94年12月14
    日修正公布，並於95年3 月1 日施行，而修正前之道路交通
    管理處罰條例第68條則係規定「汽車駕駛人，因違反本條例
    及道路交通安全規則之規定，受吊扣或吊銷駕駛執照處分時
    ，吊扣或吊銷其持有各級車類之駕駛執照」，觀其修法意旨
    ，係以「原條文將違規駕駛人所持有之各級車類駕駛執照一
    併吊扣或吊銷，失之過酷，影響人民工作及生活甚鉅」為由
    ，而刪除吊扣駕駛人駕駛執照時，應吊扣駕駛人持有各級車
    類駕駛執照之規定，是依現行道路交通管理處罰條例，已無
    得吊扣駕駛人所持有他級駕駛執照之依據存在，從而，於為
    吊扣駕駛人駕駛執照之處分時，自僅得吊扣駕駛人違規時所
    駕駛該級車類之駕駛執照，以限制其繼續駕駛該級車類行駛
    道路之權利。
三、經查：
  (一)本件異議人於98年11月11日21時35分許，飲酒後駕駛上開營
    業用小客車，行經高雄市苓雅區○○○路102 號前，因不勝
    酒力致與人發生擦撞事故，經警到場處理，測得其呼氣中酒
    精濃度達每公升0.74毫克，超過規定標準（0.55毫克），為
    警製單舉發，並移送臺灣高雄地方法院檢察署檢察官偵辦後
    聲請簡易判決處刑，經本院以98年度審交簡字第5808號判處
    拘役50日，如易科罰金，以新臺幣1,000 元折算1 日確定。
    嗣經原處分機關裁處異議人罰鍰49,500元（罰鍰依據行政罰
    法第26條規定不罰），吊扣（職貨）駕駛執照12個月，並應
    參加道路交通安全講習等情，為異議人自承在卷，並有高雄
    市政府警察局98年11月11日高市警交字第B00000000 號舉發
    違反道路交通管理事件通知單、原處分機關99年1 月15日高
    市交裁字第裁32-B00000000號違反道路交通管理事件裁決書
    、臺灣高雄地方法院檢察署檢察官聲請簡易判決處刑書、本
    院刑事簡易判決書及臺灣高等法院被告前案紀錄表等附卷可
    稽（本院卷第1 至8 頁），是異議人上開酒後駕車違規事實
    已明，堪以認定。
  (二)按汽車駕駛人取得高一級車類之駕駛資格者，應換發駕駛執
    照，並准其駕駛較低級車類之車輛：三已領有大貨車駕駛執
    照者，得駕駛小型車、輕型機器腳踏車，道路交通安全規則
    第61條第1 項第3 款定有明文，即所謂之「一人一照原則」
    。查異議人於本件違規時，僅領有職業大貨車之駕駛執照，
    有本院公路監理電子閘門查詢資料在卷可稽（本院卷第11頁
    ) 。依上開規定，異議人自得駕駛營業小客車。異議人既係
    駕駛營業小客車違反道路交通管理處罰條例第35條第1 項第
    1 款之規定，揆諸前揭法律規定及說明意旨，原處分機關依
    法即僅能吊扣其職業小客車駕駛執照，並無得吊扣異議人持
    有他級駕駛執照之依據。原處分機關以異議人有上開違規行
    為，裁處吊扣其職業大貨車駕駛執照，而非吊扣其職業小客
    車駕駛執照，已難謂係適法之處分。又上開處置方式，雖可
    能產生無照駕駛之駕駛人，反而較有照駕駛之駕駛人得受有
    毋需吊扣駕駛執照處罰利益之疑慮，然行政行為，採取之方
    法所造成之損害不得與欲達成目的之利益顯失均衡，為行政
    程序法第7 條第3 款所明定，本件異議人並無職業小客車駕
    駛執照可供吊扣，原處分機關因此吊扣異議人職業大貨車之
    駕駛執照，雖可能達成杜絕異議人將來繼續酒醉駕車之目的
    ，惟亦同時造成剝奪異議人駕駛職業大貨車之結果，對其工
    作及生活影響甚大，甚而危及其就業謀生問題，此所造成之
    損害，與欲達成目的之利益（限制異議人駕駛營業小客車，
    以預防酒醉駕駛營業用小客車所造成之危害）顯失均衡，有
    違比例原則。職是，本件異議人領有職業大貨車駕駛執照，
    駕駛營業客車違反道路交通管理處罰條例第35條第1 項第1
    款之規定，自應限制其駕駛營業小客車之權利，而非限制其
    駕駛職業大貨車之權利，尚不得因異議人無較低等級之駕駛
    執照可供吊扣，即率爾吊扣較高等級之駕駛執照。準此，原
    處分機關對於異議人前揭違規行為，裁處吊扣職業大貨車駕
    駛執照12個月之處分，即屬違法，而得為撤銷之原因。至於
    道路交通主管機關對於汽車駕駛執照之管理，因採取一照原
    則，而未發給異議人職業小客車駕駛執照，惟主管機關仍可
    利用電腦資料處理或在異議人之職業大貨車駕駛執照上註記
    或其他方式，吊扣異議人之職業小客車駕駛執照，是執行層
    面應可妥適克服，附此敘明。
四、綜上所述，原處分關於吊扣異議人職業大貨車駕駛執照部分
    ，有違道路交通管理處罰條例第68條修正之意旨，自有未恰
    。本件異議人雖僅就吊扣普通小型車駕駛職照之部分為異議
    ，惟聲明異議應以交通違規行為為標的，非以處罰項目為範
    圍，既原處分其餘項目與其交通違規行為是否存在無從分離
    ，本院自應一併予以審理。原處分關於罰鍰49,500元因與刑
    事競合，有行政罰法第26條第1項「一事不二罰」之適用；
    而施以道安講習之部分係屬達成遏止酒後駕車不法行為以維
    護道路交通安全之行政目的，屬其他種類行政罰，依同條但
    書之規定，仍得併予處罰，於法並無違誤。然原處分既有如
    上可議之處，自應由本院撤銷原處分，就異議人之違規行為
    ，自為裁定如主文第2 項所示，以資適法。
據上論結，依道路交通管理處罰條例第87條第2 項、第35條第1
項第1 款、第24條第1 項第2 款，道路交通案件處理辦法第20條
前段，裁定如主文。
中    華    民    國    99    年    1     月    29    日
                    交通法庭    法  官  林建鼎
以上正本證明與原本無異。
如不服本裁定，應於送達後5日內，向本院提出抗告狀（須附繕
本）。
中    華    民    國    99    年    1     月    29    日
                                書記官  林怡君

司法院資訊處製作；財團法人民間司法改革基金會備份。
